【裁判字號】    90,訴緝,24
【裁判日期】    900330
【裁判案由】    偽造文書等
【裁判全文】
臺灣板橋地方法院刑事判決                            九十年度訴緝字第二四號
    公  訴  人  臺灣板橋地方法院檢察署檢察官
    被      告  丙○○
右列被告因詐欺案件，經檢察官提起公訴（八十八年度偵字第九二九二號），本院判
決如左：
    主      文
丙○○無罪。
    理      由
一、公訴意旨略以：被告丙○○於民國八十六年八月間，因需款週轉，乃在臺北縣新
    莊市○○路十一巷五八弄四之一號，自任會首，邀集丁○○、林忠仁、乙○○、
    林惠美、戊○○等人，參加互助會，共三十一會，會期至八十九年二月二十日止
    ，每會新臺幣（下同）三萬元，每月開標乙會。詎丙○○竟基於概括之犯意，意
    圖為自己不法之所有，於八十七年五月及同年七月之每月開標日，利用乙○○、
    林惠美未參加開標之機會，假藉乙○○、林惠美之名義，連續填寫標單，上載競
    標利息之金額，未載姓名，但當場口頭稱係乙○○、林惠美競標，依習慣係表示
    該標單所載金額係由乙○○、林惠美競標之用意證明，足生損害於乙○○、林惠
    美，持之參與競標，並先後標得會款，致使丁○○、乙○○、林惠美陷於錯誤，
    仍每會交付會款三萬元予丙○○，計詐得丁○○、乙○○、林惠美會款各數十萬
    元，並於八十七年十二月四日連夜搬離住處，逃逸無蹤。嗣於八十七年十二月間
    ，丁○○憑所持會單一一查證會員得標情形，發覺乙○○、林惠美並未得標，而
    據告知其等已得標，始悉上情，因認被告丙○○涉犯刑法第三百三十九條第一項
    之詐欺取財及刑法第二百二十條、第二百十六條、第二百十條之行使偽造準私文
    書罪嫌。
二、按犯罪事實應依證據認定之，無證據不得推定其犯罪事實。又不能證明被告犯罪
    者，應諭知無罪之判決，刑事訴訟法第一百五十四條、第三百零一條第一項分別
    定有明文。次按刑事訴訟法上所謂認定犯罪事實之證據，係指足以認定被告確有
    犯罪行為之積極證據而言，該項證據自須適合於被告犯罪事實之認定，始得採為
    斷罪資料；如未能發現相當證據，或證據不足以證明，自不能以推測或擬制之方
    法，以為裁判之基礎。又刑法第二百十條之偽造文書，以無制作權之人冒用他人
    名義而制作該文書為要件之一，如果行為人基於他人之授權委託，即不能謂無制
    作權，自不成立該條之罪，最高法院四十七年度台上字第二二六號判例可資參照
    。而刑法第三百三十九條第一項詐欺罪之成立，以意圖為自己或第三人不法所有
    ，以詐術使人將本人或第三人之物交付為要件。所謂以詐術使人交付，必須被詐
    欺人因其詐術而陷於錯誤，若其所用方法，不能認為詐術，亦不致使人陷於錯誤
    ，即不構成該罪，最高法院二十九年上字第三一○五號、四十年台上字第八六號
    、四十六年台上字第二六○號分別著有判例可資參照。末按民事債務當事人間，
    若有未依債務本旨履行給付之情形，在一般社會經驗而言，原因非一；其因不可
    歸責之事由無法給付，或因合法得對抗他造主張抗辯而拒絕給付，其至債之關係
    成立後，始行惡意遲延給付，皆有可能，非必出於自始無意給付之詐欺犯罪一端
    ；又刑事被告依法不負自證無罪之義務，故在別無積極證據之情形下，自難違反
    刑事訴訟法第一百五十四條之規定，以被告單純債務不履行之狀態，推定被告自
    始即有不法所有之意圖而施用詐術。
三、本件公訴人認被告涉有前揭罪嫌，無非係以：右揭事實，業據告訴人丁○○指訴
綦詳，復經證人乙○○於偵查中證稱明確，且有互助會名單乙紙附卷可稽為據。
    惟訊據被告丙○○堅詞否認有何偽造文書、詐欺犯行，辯稱：戊○○以五人名義
    加入五個會，乙○○部分為戊○○所標，而林惠美的會則是向戊○○借標等語。
    經查：告訴人丁○○固指稱經其與戊○○以電話聯繫得知，乙○○及林惠美應係
    遭被告冒標，惟查證人乙○○於偵查中係證稱「（有無知道被冒標？）我不知道
    我有沒有被冒標，我只知道會倒了，在第十三、十四會時會倒了。我婆婆（指證
    人戊○○）也不知道被冒標了」（八十八年七月二十八日偵訊筆錄），而證人戊○○於本院訊問時到庭結證稱「（有無參加被告的互助會，參加了幾會？）共五
    會。跟會後我自己名義的那會在第四、五會我就標走了。我是打電話叫他幫我標
    ，標七千多，我有拿到錢。其他四人他們的會都是我在處理，他們要標會都會透
    過我」，「甲○○（被告之妻）有向我借林惠美的會，林惠美的會我有同意借他
    標。日期我忘了，金額交多少我也不知道」（八十八年十二月二十四日訊問筆錄
    ），「我們家族有五會，乙○○、戊○○、翁慧珍、張月雲、林惠美五會，其中
    我只有標了一會，被告問我標會時要勾誰的名字，我說隨便，於是他便勾乙○○
    的名字，約在八十七年五月二十日，林惠美借被告標，有經過我的同意，我沒有
    放棄我的任何一會，丁○○打電話給我時因為我有答應被告要把林惠美借給被告
    標，所以我跟丁○○講林惠美沒有標」，證人乙○○亦為相同意見（九十年三月
    十三日訊問筆錄），與被告所辯互核相符，則被告係經有權為授權之證人戊○○
    之授權委託而以乙○○名義標會，另經戊○○之授權而以林惠美之名義標會，自
    未構成偽造並行使準私文書罪，從而被告並非偽造文書冒標，亦無公訴意旨所指
    假藉乙○○、林惠美名義標得會款，而致使丁○○、乙○○、林惠美陷於錯誤而
    仍按月交付活會會款，因此詐得財物之情形。告訴人丁○○亦稱「我曾求證過，
    像戊○○剛剛所述那樣告訴我，所以我才以為丙○○有冒標。我告他的目的是要
    他出面解決，希望以此方式逼他解決。我們還是好朋友」（同前訊問筆錄）等語
    。綜上所述，本件互助會係因被告嗣後個人事業失敗以致未能給付末會會款，應
    係不能依債務本旨履行之民事糾紛問題，核與刑責無涉。此外，復查無其他積極
    證據足證被告有何公訴人所指偽造文書及詐欺犯行，不能證明其犯罪，自應依法
    諭知無罪之判決。據上論斷，應依刑事訴訟法第三百零一條第一項，判決如主文
    。
本案經檢察官高俊申到庭執行職務。
中      華      民      國    九十      年      三      月     三十     日
                              臺灣板橋地方法院刑事第五庭
                                            法  官  王  偉  光
右正本證明與原本無異
如不服本判決應於送達後十日內向本院提出上訴狀
                                            書記官  陳  怡  君
中      華      民      國    九十      年      四      月      二      日


司法院資訊處製作；財團法人民間司法改革基金會備份。
